【裁判字號】    98,上易,524
【裁判日期】    980415
【裁判案由】    毀損
【裁判全文】
臺灣高等法院刑事判決                 98年度上易字第524號
上  訴  人  臺灣桃園地方法院檢察署檢察官
被      告  甲○○
            丁○○
上列上訴人因被告毀損案件，不服臺灣桃園地方法院96年度易更
字第7號，中華民國97年12月29日第一審判決（起訴案號：臺灣
桃園地方法院檢察署95年度偵緝字第43號），提起上訴，本院判
決如下：
    主  文
上訴駁回。
    理  由
一、公訴意旨略以：被告甲○○、丁○○係夫妻，緣被告甲○○
    因與丙○○、乙○○有返還房屋之民事訴訟，經臺灣桃園地
    方法院於民國92年6月3日以90年度簡上字第247號民事判決
    ，命被告甲○○應遷讓房屋與給付金錢與丙○○、乙○○2
    人之確定判決，嗣由丙○○、乙○○透過臺灣桃園地方法院
    民事執行處請求返還房屋之強制執行，經渠等向臺灣桃園地
    方法院民事執行處，請求就「和一益機車行」即被告丁○○
    對被告甲○○薪資債權禁止清償之強制執行（臺灣桃園地方
    法院90年度執字第17307號執行命令）在案。詎被告甲○○
    、丁○○於收受臺灣桃園地方法院之執行命令後，共同基於
    意圖損害債權人債權之犯意聯絡，於將受強制執行之際，推
    由被告丁○○於92年10月9日，向臺灣桃園地方法院民事執
    行處，具狀陳報被告甲○○並未支領薪水乙事而隱匿被告甲○○之財產，足生損害於債權人丙○○、乙○○之債權。因
    認被告甲○○、丁○○2人均犯刑法第356條之損害債權罪嫌
    。
二、按犯罪事實應依證據認定之，無證據不得認定其犯罪事實；
    又不能證明被告犯罪者，應諭知無罪之判決，刑事訟訴法第
    154條第2項、第301條第1項分別定有明文。又告訴人之告訴
    ，係以使被告受刑事訴追為目的，是其陳述是否與事實相符
    ，仍應調查其他證據以資審認，最高法院52年台上字第1300
    號著有判例。次按刑事訴訟法上所謂定犯罪事實之證據，係
    指足以認定被告確有犯罪行為之積極證據而言，該項證據自
    須適合於被告犯罪事實之認定，始得作為斷罪之資料，而認
    定不利於被告之事實，須依積極證據，苟積極證據不足為不
    利於被告事實之認定時，即應為有利於被告之認定，更不必
    有何有利之證據；事實審法院對於證據之取捨，依法雖有自
    由判斷之權，然積極證據不足證明犯罪事實時，被告之抗辯
    或反證縱屬虛偽，仍不能以此資為積極證據應予採信之理由
    ；最高法院29年上字第3105號、30年上字第482、816 號分
    別著有判例可資參照。且刑事訴訟上證明之資料，無論其為
    直接證據或間接證據，均須達於通常一般之人均不致於有所
    懷疑，而得確信其為真實之程度，始得據為有罪之認定，若
    其關於被告是否犯罪之證明未能達此程度，而有合理性懷疑
    之存在，致使無從形成有罪之確信，根據「罪證有疑、利於
    被告」之證據法則，即不得遽為不利被告之認定，最高法院
    亦著有76年台上字第4986號判例意旨可資參照。
三、公訴人認被告甲○○、丁○○涉犯毀損債權罪嫌，無非係以
    1.證人即告訴人丙○○、乙○○於警詢、偵訊時之指述，2.
    證人即台灣省北區國稅局桃園縣分局助理員陳靜忍於偵訊之
    證述，3.臺灣桃園地方法院90年度簡上字第247號民事判決
    、臺灣桃園地方法院民事執行處90年度執字第17307號返還
    房屋等事件之91年7月2日查封筆錄、92年8月28日執行筆錄
    、民事陳報狀、臺灣桃園地方法院民事執行處92年12月16日
    通知、財政部臺灣省北區國稅局桃園縣分局95年3月7日北區
    國稅桃縣二字第0951032246號函、財政部臺灣省北區國稅局
    桃園縣分局95年8月17日北區國稅桃縣二字第0951022150號
    函、財政部台灣省北區國稅局桃園縣分局私人團體或事業有
    關免扣繳之違章案件移送表各1份，4.吳坤益名片等，資為
    論據。
四、訊據被告甲○○、丁○○2人堅決否認有上揭犯行，被告甲○○辯稱：這家機車行是我丈母娘拿10萬元出來開的，我技
    術出資，這間店的產權是丁○○的等語，被告丁○○則辯稱
    ：我確實沒有給他薪水，甲○○每月跟我領3千元的零用金
    等語。
五、經查：
  1.告訴人丙○○、巫凰權與被告甲○○間，因請求遷讓房屋等
    民事事件，經臺灣桃園地方法院於92年6月3日以90年度簡上
    字第247號民事判決，命被告甲○○應遷讓房屋並給付告訴
    人丙○○、乙○○2人58,714元，嗣告訴人等先後於91年7月
    2日、92年8月28日，向臺灣桃園地方法院聲請強制執行，並
    由該院民事執行處承辦人員至桃園縣桃園市○○路628號1樓
    「和一益機車行」查封被告甲○○所有之動產，然被告丁○○、甲○○均先後表示該處負責人為被告丁○○，且該處動
    產均為被告丁○○所有，故該2次查封均無所獲，告訴人等
    始向臺灣桃園地方法院民事執行處請求就「和一益機車行」
    即被告丁○○對被告甲○○薪資債權禁止清償之強制執行（
    臺灣桃園地方法院90年度執字第17307號執行命令），經臺
    灣桃園地方法院核發扣押命令後，被告丁○○隨即於92 年
    12月9日聲明異議，主張被告甲○○在「和一益機車行」並
    未支領薪資等情，有臺灣桃園地方法院民事執行處91年7 月
    2日查封筆錄、92年8月28日執行（調查）筆錄、90年度執字
    第17307號民事陳報狀等件在卷可憑（見臺灣桃園地方法院
    檢察署94年度偵字第13140號卷第9頁至第12頁、第14頁），
    堪信為真實。
  2.按刑法第356條之毀損債權罪依同法第357條之規定屬告訴乃
    論之罪，故告訴期間應以債權人確實知悉債務人有隱匿財產
    行為時開始起算。首以告訴人等向財政部臺灣省北區國稅局
    桃園縣分局提出檢舉，此時，告訴人等是否已確知被告丁○○有隱匿被告巫崑山薪資而請求稅捐機關查明有無逃漏稅之
    情事，而獲有被告2人毀損債權之確切證據？查，細繹告訴
    人等於93年1月7日檢舉書略以：「...... 請貴局儘速派員
    至桃市○○路628號1樓機車行現址查明吳在該行之工作狀況
    ，...... 」（見原審易更字卷第15頁），其內文並無確悉
    被告甲○○於「和一益機車行」有支領薪資一事。抑且，乙○○於本院審理時具結證稱：「（檢察官問：你既然認為甲○○是老闆，為什麼你還要跟執行處請求說要就機車行發給
    甲○○的薪資去做一個扣押的動作？）一開始我們認定他是
    老闆，我們告贏之後，應該要去機車行執行，去執行的時候
    ，他們才說甲○○不是老闆，第一次執行的時候，店裡面根
    本沒有機車行的名義，第二次去執行的時候，名字是丁○○
    的，然後打契約的時候，跟我接洽的都是甲○○，他們一直
    在變更，掩飾事實，就我來說，就是我跟甲○○的問題，當
    時我們也很直覺認為機車行是甲○○的，而且我們第一次去
    執行的時候，新的機車也是甲○○叫廠商拖走，然後我們也
    不知道所有人是誰，所以我們沒有執行，後來第二次就變成
    丁○○的了。」、「（檢察官問：一直到什麼時候，你才接
    受法院或地檢署認定甲○○不是機車行的老闆這件事情？）
    第二次執行，機車行的名字變成丁○○，我就只好接受，所
    以當我收到這些證據的時候，我才能認定這個犯罪事實。」
    、「（審判長問：你檢舉的目的是要有公家機關出具的證明
    ，以這個證明來認定和一益機車行有付了多少薪水給甲○○
    這個樣子，還是說要等到公家機關的函出來之後，你才可以
    認定和一益機車行確實有付薪水，是哪一種情形？）這兩個
    應該是同樣的意思，因為第一次他們說有3千、6千（元），
    然後我們要執行的時候，她說沒有，我們就想說怎麼可能沒
    有薪水，執行處法官說這個沒有辦法認定，因為他不是主管
    機關，所以我們才去檢舉，這樣才可以有證明，我們有證明
    的目的，是因為執行處法官說他沒有辦法認定有沒有薪水，
    他的認定是要有證據，而證據的部分我們要自己去找，然後
    這些事情，法官都沒有辦法認定，現在要我認定，我也沒有
    辦法，然後現在公文出來了。」、「（審判長問：你去檢舉
    ，是因為他有領薪水，然後他異議，是違反事實，然後你去
    檢舉扣繳義務人不實，還是你檢舉的目的是因為你不知道他
    究竟沒有沒領薪水，你請主管機關去查？）我們要請主管機
    關認定有沒有領薪水，如果有領薪水的話，究竟是領多少，
    本來是說有領6千的薪水，就這個部分，我們去執行，他們
    改口說沒有，後來我們才去檢舉要查。」、「（檢察官問：
    你們收到國稅局的函文之後，國稅局告訴你們說機車行有付
    給甲○○3千元的零用金，是屬於薪資所得，你們看到這個
    函之後，大概隔了多久，才去勞委會提出檢舉？）這是我哥
    哥寫的，勞委會有提供日子就是94年1月8日，如果要比較清
    楚日期的話，要問我哥哥比較清楚。」等語（見原審易更字
    卷第86至89頁），更徵告訴人等於93年1月7日請求稅捐機關
    查明斯時，對於被告甲○○究竟有無薪資所得？是否確知被
    告丁○○是否有隱匿被告甲○○薪資等情，尚未究明，遲至
    財政部臺灣省北區國稅局桃園縣分局於93年9月5日以北區國
    稅桃縣二字第0930015629號函文（見臺灣桃園地方法院檢察
    署94年度偵字第13140號卷第15頁），答覆告訴人等查有被
    告丁○○漏報被告甲○○薪資所得之情事，而告訴人等收受
    該函文後，方知悉此情。然告訴人等究於何時收取該函文，
    經本院函詢上開稅捐機關，該局於97年5月14日以北區國稅
    桃縣二字第0971016497號函覆：因時間久遠已不可得，歉難
    提供等語（見原審易更字第39頁），是應從寬認定告訴人等
    最遲於94年1月8日業已得悉被告丁○○有漏報被告甲○○薪
    資所得，而向桃園縣政府檢舉之事實（見臺灣桃園地方法院
    94年發查字第1010號卷第13頁），方為妥適。從而，告訴人
    等於94年4月26日提出本案之告訴，並未逾越告訴期限，堪
    可認定。
  3.次按，刑法第356條損害債權罪，係以債務人於將受強制執
    行之際，意圖損害債權人之債權，而毀壞、處分或隱匿其財
    產，為構成要件。職是，被告甲○○於被告丁○○於收受臺
    灣桃園地方法院92年12月16日90年執字第17307號執行命令
    後，隨即於92年12月9日聲明異議，主張被告甲○○在「和
    一益機車行」並未支領薪資乙節是否知情？查，被告甲○○
    於本院審理時陳稱：「（審判長問：丁○○要否認有給你薪
    資，你為什麼沒有阻止她？）要阻止什麼。」、「（審判長
    問：丁○○跟法院聲明異議說否認有每個月給你3千元這件
    事情，你知道嗎？）執行處有找我去問。」、「（審判長問
    ：你不是說3千元不是薪水，是其他名目？）我說這個是我
    生活費用。」、「（審判長問：是你太太去否認之後嗎？）
    不是，是之前。」、「（你知道你太太去否認嗎？）我不知
    道，都是我太太處理的。」等語（見原審易更字第100、101
    頁），核與被告丁○○於原審審理時陳稱：「（你接到法院
    的扣押命令說要扣押薪資債權，你具狀向法院聲明異議說你
    沒有發薪水給甲○○，在你提出異議之前，你有跟他討論過
    嗎？）沒有。」、「（審判長問：事後有跟甲○○說嗎？）
    我跟他說我有送資料去執行處。」、「（審判長問：不是你
    事前跟他討論過要這麼做，你才提出這樣的異議？）沒有。
    」等語（見原審易更字卷第101、102頁），互核相符。由此
    益知，被告丁○○無論係對於「和一益機車行」營業及其所
    得、向臺灣桃園地方法院民事執行處聲明異議、對於稅捐機
    關之調查說明等，均作一強勢之主導，被告甲○○實無置喙
    之餘地。準此，被告甲○○對於被告丁○○漏報其薪資所得
    藉以隱匿財產之行為，應無所知，遽不能以此推斷被告甲○○主觀上有何損害債權人債權之意圖。
  4.再按，刑法第356 條之毀損債權罪，係以「債務人」於將受
    強制執行之際，意圖損害債權人之債權而處分隱匿財產為成
    立要件，是其犯罪主體以將受強制執行之債務人為限，為「
    身分犯」，是以若無債務人身分之人，必須係與債務人共同
    實行、教唆或幫助者方能構成犯罪（參見刑法第31條第1項
    規定）。本案告訴人等所持之執行名義係以被告甲○○為債
    務人。然而無任何事證證明被告甲○○本身有意圖損害告訴
    人等之債權而處分財產之行為，詳如上所述，則被告丁○○
    即無構成此一犯罪之可能至明。
六、綜上所述，公訴人所提出之前開證據，尚不能證明被告甲○○有毀損債權之犯行，在客觀上既未達於通常一般之人均不
    致於有所懷疑，而得確信其確曾犯罪之程度，揆諸前開判例
    意旨，即無從使法院形成對被告2人有罪之確信。此外，復
    查無其他積極證據足資證明被告2人之犯行，自應為被告2
    人無罪判決之諭知。
七、原判決以無積極證據足資證明被告2人有公訴意旨所指之毀
    損債權犯行，而為無罪之諭知，核無違誤。檢察官上訴意旨
    略以：「民國91年7月2日債權人即告訴人乙○○、丙○○導
    引臺灣桃園地方法院民事執行處人員前往桃園市○○路628
    號1樓和一益機車行查封被告甲○○之動產時，被告丁○○
    明確表示該機車行係伊所經營，店內財產非被告甲○○所有
    ，無從由法院強制執行，被告甲○○係伊所僱用之人，月薪
    新臺幣3000元，有該次查封筆錄1份在卷可佐，而被告甲○○於92年8月28日在民執處進行調查程序時，亦陳稱：伊太
    太1個月只給伊3000元的薪資，食宿也都由伊太太負責等語
    ，有該次執行筆錄1份附卷可稽，是就被告甲○○確實受僱
    於被告丁○○在上開機車行工作，並請領每月3000元之薪資
    乙事，被告2人所述互核相符，且若該機車行真為被告2人共
    同經營，被告2人同居共財，僅係以被告丁○○之名義請領
    營業執照，何以被告丁○○卻在民執處人員查封機車行內之
    動產時，出示營利事業登記證，告知民執處人員該機車行內
    之動產非屬民執處可查封之被告甲○○所有之動產，是被告
    2人事後辯稱上開機車行係由被告2人共同經營，被告丁○○
    每月支付給被告甲○○之3000元乃零用金而非薪資云云，顯
    為卸責之詞。又縱認被告丁○○對家庭經濟擁有掌控主導權
    ，然被告甲○○既係本案之債務人，債權人所欲向法院請求
    執行者乃被告甲○○之財產，被告2人又為居住在同一處所
    共同生活之夫妻，被告甲○○豈會對被告丁○○接獲民執處
    執行命令，並向民執處聲明異議，表示被告甲○○對被告丁○○並無此3000元之薪資債權乙事，莫不關心，毫無所悉，
    顯與常理不符，況被告2人在本案訴訟中，利害關係一致，
    即便被告2人均稱被告甲○○對於被告丁○○向民執處聲明
    異議乙事事前並不知情，亦極可能為被告2人相互迴護之詞
    ，尚難遽信之。即便被告丁○○未先向被告甲○○知會，即
    自行向民執處聲明異議，惟被告甲○○在知悉此事後，竟改
    口附和被告丁○○並無3000元薪資之說詞，顯然被告甲○○
    亦有就此機會以損害告訴人2人之債權之意圖甚明」云云。
    惟查：證據之取捨與證據之證明力如何，均屬事實審法院得
    自由裁量、判斷之職權，茍其此項裁量、判斷，並不悖乎通
    常一般人日常生活經驗之定則或論理法則，又於判決內論敘
    其何以作此判斷之心證理由者，即不得任意指摘其為違法。
    茲原判決已詳敘就卷內證據調查之結果，而為綜合判斷、取
    捨，認公訴人所提之證據均不足證明被告2人有公訴意旨所
    指之毀損債權犯行，其得心證的理由已說明甚詳，且所為論
    斷從形式上觀察，亦難認有違背經驗法則、論理法則，或有
    其他違背法令之情形，自不容任意指為違法。檢察官提起上
    訴，仍執前開情詞，並對於原審取捨證據及判斷其證明力職
    權之適法行使而為爭執，指摘原判決不當，其上訴為無理由
    ，應以駁回。
據上論斷，應依刑事訴訟法第368條，判決如主文。
本案經檢察官鄭龍照到庭執行職務。
中    華    民    國    98    年     4    月    15    日
                  刑事第一庭審判長法  官  葉騰瑞
                                  法  官  王炳梁
                                  法  官  莊明彰
以上正本證明與原本無異。
不得上訴。
                                  書記官  吳金來
中    華    民    國    98    年     4    月    15    日


司法院資訊處製作；財團法人民間司法改革基金會備份。
